臺灣高等法院高雄分院刑事判決　　　　　　　　　九十二年度上訴字第二二九一號
　　上　訴　人
　　即　被　告　甲　○
右上訴人因違反臺灣地區與大陸地區人民關係條例等案件，不服臺灣屏東地方法院九
十二年度訴字第六七四號中華民國九十二年十一月十四日第一審判決（起訴案號：臺
灣屏東地方法院檢察署九十二年度偵字第三一一五號），提起上訴，本院判決如左：
      主  文
原判決撤銷。
甲○共同違反不得使大陸地區人民非法進入臺灣地區之規定，處有期徒刑肆月，如易
科罰金，以參佰元折算壹日。
      事  實
一、甲○並無與大陸地區女子結婚之真意，為牟取大陸地區女子每月給付安家費之利
    益，竟與臺灣地區成年男子郭國乙、大陸地區成年女子陳鶯共同基於使大陸地區
    人民非法進入台灣地區之共同犯意聯絡，於民國九十一年十一月二十八日，經由
    臺灣地區成年男子郭國乙安排前往大陸地區福建省福州市，並給付甲○新台幣二
    萬餘元，而後甲○與無結婚真意之大陸地區女子楊萍經由大陸地區成年女子陳鶯
    介紹認識，二人乃於九十一年十二月十七日在大陸地區福建省福州市公證處辦理
    結婚，甲○隨後即先返回臺灣地區。甲○復與臺灣地區成年男子郭國乙、大陸地
    區成年女子陳鶯、大陸地區女子楊萍共同基於明知為不實之事項而使公務員登載
    職務上所載公文書後行使之犯意，由甲○於九十二年一月三日持大陸地區福建省
    福州市公證處製作之結婚證書及財團法人海峽交流基金會（下稱海基會）證明，
    至屏東縣潮州鎮戶政事務所，明知其婚姻屬虛偽，仍填具楊萍為甲○之配偶等不
    實內容之結婚登記申請書，據以申請辦理結婚之戶籍登記，使該戶政事務所不知
    情之公務員陷於錯誤，將楊萍為甲○配偶之不實事項登載於職務上所掌之戶籍登
    記簿、戶口名簿及甲○身分證上，足生損害於戶政機關對結婚登記及戶籍資料管
    理之正確性。又於同日在屏東縣警察局屏東分局光華派出所，使承辦員警將楊萍
    為甲○配偶之不實事項登載於大陸地區人民進入台灣地區保證書之簽註意見欄上
    ，足生損害於警察機關對資料管理之正確性。郭國乙再委由不知情之長益旅行社
    負責人李馬秀屏填載大陸地區人民進入台灣地區旅行證申請書、保證書，而後交
    由不知情之成年人張鳳玲於九十二年一月七日持上開記載不實之戶籍謄本及大陸
    地區人民進入台灣地區旅行證申請書、保證書、委託書等相關文件，向內政部警
    政署入出境管理局（下稱入出境管理局）申請大陸地區女子楊萍進入台灣地區，
    而行使上開公務員登載不實戶籍謄本公文書，並致使入出境管理局不知情之公務
    員陷於錯誤，將甲○、楊萍於九十一年十二月十七日結婚之不實事項登載於職務
    上所掌之大陸地區人民進入臺灣地區旅行證申請書審核欄上，並核准發給大陸地
    區女子楊萍台灣地區旅行證，足生損害於入出境機關對大陸人民入出境台灣資料
    管理之正確性。九十二年三月二十七日，楊萍以探親名義持台灣地區旅行證由高
    雄國際機場入境後，楊萍旋由陳鶯接至屏東市○○路十九號居住。嗣於九十二年
    四月八日下午十時許，在屏東縣屏東市○○路五號三姐指壓店，為警查獲楊萍，
    因而得知上情。
二、案經屏東縣警察局屏東分局報告臺灣屏東地方法院檢察署檢察官偵查起訴。
      理  由
一、訊據上訴人即被告甲○（下稱被告）矢口否認有右揭犯行，辯稱其與大陸地區女
    子楊萍係真結婚，但其先前因誤信辯護律師所言，為圖緩刑宣告，乃為不實自白
    ，自白與事實不符等語。
二、經查：
    (一)被告於九十一年十一月二十八日，經由臺灣地區成年男子郭國乙安排前往大陸
      地區福建省福州市，並經由大陸地區成年女子陳鶯介紹，於九十一年十二月十
      七日，與大陸地區女子楊萍在大陸地區福建省福州市公證處辦理結婚，被告復
      於九十二年一月三日持大陸地區福建省福州市公證處製作之結婚證書及海基會
      證明，至屏東縣潮州鎮戶政事務所，填具楊萍為被告配偶之結婚登記申請書，
      申請辦理結婚之戶籍登記，使該戶政事務所公務員將楊萍為甲○配偶之事項登
      載於職務上所掌之戶籍登記簿、戶口名簿及被告身分證上，又於同日在屏東縣
      警察局屏東分局光華派出所，使承辦員警將楊萍為甲○配偶之不實事項登載於
      大陸地區人民進入台灣地區保證書之簽註意見欄上，再於九十二年一月七日由
      張鳳玲持上開戶籍謄本及大陸地區人民進入台灣地區旅行證申請書、保證書、
      委託書等相關文件，向入出境管理局申請大陸地區女子楊萍進入台灣地區，入
      出境管理局之公務員即將被告、楊萍於九十一年十二月十七日結婚之事項登載
      於職務上所掌之大陸地區人民進入臺灣地區旅行證申請書審核欄上，並核准發
      給大陸地區女子楊萍台灣地區旅行證，嗣於九十二年三月二十七日，楊萍以探
      親名義持台灣地區旅行證由高雄國際機場入境等事實，有中華人民共和國結婚
      證、旅行證、出境登記表、入出境管理局旅客證件留存收據、流動人口登記聯
      單、被告之國民身分證影本、戶籍謄本、大陸地區人民進入臺灣地區旅行證申
      請書、結婚證明書、財團法人海峽交流基金會九十一年十二月三十一日（九一
      ）核字第○七三二○三號證明、委託書、大陸地區人民進入臺灣地區保證書、
      結婚登記申請書、出入境紀錄附卷足憑（見警卷第十～十六頁、偵查二卷第二
      二～三０頁、原審卷第三六頁），首堪以認定。
    (二)證人王瑞福於本院證述曾介紹被告與郭國乙認識，但不知郭國乙如何介紹被告
      與大陸地區女子結婚等語（見本院卷第二九頁）。證人郭國乙於警詢亦證述其
      與大陸地區女子陳鶯共同安排、介紹被告與楊萍結婚，並委由長益旅行社申請
      大陸地區女子楊萍進入台灣地區等語（見偵查二卷第十三～十五頁），證人李
      馬秀屏於警詢證述曾經郭國乙委託代辦大陸地區女子楊萍進入台灣地區事宜等
      語（見偵查二卷第十八頁正、反面），證人張鳳玲於警詢證述曾向長益旅行社
      取得代辦大陸地區女子楊萍進入台灣地區案件等語（見偵查二卷第十七頁正、
      反面），證人陳鶯於警詢證述大陸地區女子楊萍於九十二年三月二十七日由高
      雄國際機場入境後，旋由其接至屏東市○○路十九號居住，未與被告同住等語
      （見偵查二卷第三一頁正、反面）。證人即員警生茂福於偵查中證稱九十二年
      四月八日下午十時許，在屏東縣屏東市○○路五號三姐指壓店，查獲大陸地區
      女子楊萍，楊萍該時躲在廁所不願出來等語（見偵查一卷第九頁）。
    (三)大陸地區女子楊萍於警詢亦供述：「我是要來台工作賺錢。」、「是大陸的朋
      友介紹認識的」、「我付人民幣三萬元，而介紹人以這三萬元幫我找一個台灣
      男子到大陸，然後與我結婚，申請我到台灣．．．」、「我沒有去過他（即被
      告）家」、「我是要來台打工賺錢，因為我聽說台灣比較好賺錢」、「（與被
      告）沒有居住一起」、「（問：．．．有無行夫妻之實．．．？）沒有」、「
      （問：甲○是否知道你與他是假結婚，真來台打工？）他知道，所以我來台後
      他才會配合我，沒有住他家，而是住在屏東市找工作」等語甚明。
    (四)被告迭於警訊、偵查及原審調查、審理中供述其經由介紹人安排前往大陸地區
      與楊萍結婚，知悉楊萍欲藉假結婚進入台灣地區工作，且楊萍入境台灣地區後
      ，其與楊萍並未履行同居義務等語（見警卷第六～九頁、偵查一卷第七～八頁
      、原審卷第十三、十七頁）。
    互核上開各節以觀，被告自白以假結婚方式使大陸地區女子楊萍非法進入台灣地
    區，應堪信與事實相符。至大陸地區女子楊萍於偵查中雖改稱並非以假結婚進入
    台灣工作等語，然參以上開各事證，足認楊萍於警詢之供述具有較可信之特別情
    況，並為證明犯罪事實存否所必要。再被告其後於本院改稱其與大陸地區女子楊
    萍係真結婚，但其先前因誤信辯護律師所言，為圖緩刑宣告，乃為不實自白，自
    白與事實不符等語，無非事後卸責之詞，不足採取。從而，被告明知為不實之事
    項，而使公務員登載職務上所載公文書後，持以行使，及使大陸地區女子楊萍非
    法進入台灣地區，事證明確，犯行堪以認定。
三、核被告與郭國乙、陳鶯共同以假結婚及申請配偶來臺探親方式，使大陸地區女子
    楊萍非法進入台灣地區，入境方式及手續形式上雖均合法，惟實質上形同以非法
    手段使大陸地區人民進入臺灣（最高法院九十年度台上字第三一八號判決參照
    ），所為係違反臺灣地區及大陸地區人民關係條例第十五條第一款不得使大陸地
    區人民非法進入台灣地區之規定，應依修正前同法第七十九條第一項之規定處罰
    。又被告行為後，臺灣地區及大陸地區人民關係條例第七十九條於九十二年十月
    二十九日修正公布，九十二年十二月三十一日施行，修正前第七十九條第一項規
    定：「違反第十五條第一款規定者，處五年以下有期徒刑、拘役或科或併科新台
    幣五十萬元以下罰金。」，修正後第七十九條第一項、第二項規定：「違反第十
    五條第一款規定者，處一年以上七年以下有期徒刑，得併科新臺幣一百萬元以下
    罰金。意圖營利而犯前項之罪者，處三年以上十年以下有期徒刑，得併科新臺幣
    五百萬元以下罰金。」經比較新舊法規定，以舊法較有利於被告，自應適用修正
    前臺灣地區及大陸地區人民關係條例第七十九條第一項處斷。另被告與郭國乙、
    陳鶯、大陸地區女子楊萍共同以虛偽不實之結婚公證書，使戶政事務所不知情之
    公務員陷於錯誤，將上開不實結婚事項登載於職務上所掌之戶籍登記簿及被告之
    戶口名簿、身分證上，及使承辦員警將楊萍為甲○配偶之不實事項登載於保證書
    之簽註意見欄上，足生損害於戶政、警察機關對結婚登記及戶籍資料管理之正確
    性，而再持上開公務員登載不實戶籍謄本、大陸地區人民進入臺灣地區保證書向
    入出境管理局提出申請配偶來臺探親，使入出境管理局將婚姻不實事項登載在大
    陸地區人民進入臺灣地區旅行證申請書審核欄上，所為係犯刑法第二百十六條、
    第二百十四條之行使使公務員登載不實之公文書罪。被告與郭國乙、陳鶯就共同
    使大陸地區女子楊萍非法進入台灣地區之犯行，三人間有犯意聯絡及行為分擔，
    均為共同正犯。被告與郭國乙、陳鶯、大陸地區女子楊萍就行使明知為不實之事
    項而使公務員登載於職務上所掌公文書之犯行，四人間有犯意聯絡及行為分擔，
    均為共同正犯。又被告先後使公務員在職務上所掌之公文書為不實登載，時間緊
    接，所犯罪名相同，顯係出於概括之犯意為之，為連續犯，依刑法第五十六條之
    規定以一罪論，再被告使公務員在職務上所掌之公文書為不實登載後，復持以行
    使，其使公務員在職務上所掌之公文書登載不實之低度行為已為行使之高度行為
    所吸收，不另論罪。被告利用不知情之張鳳玲持公務員登載不實之公文書向入出
    境管理局申請大陸地區女子楊萍進入台灣地區，而行使公務員登載不實公文書，
    應為間接正犯。再被告所犯臺灣地區與大陸地區人民關係條例第七十九條第一項
    之非法使大陸地區人民進入臺灣地區罪及刑法第二百十六條、第二百十四條之行
    使使公務員登載不實罪，二罪間有方法結果之牽連關係，應從一重之臺灣地區與
    大陸地區人民關係條例第七十九條第一項處斷。
四、原審以被告罪證明確，予以論罪科刑，固非無見，惟查，被告係與郭國乙、陳鶯
    共犯使大陸地區女子楊萍非法進入台灣地區之犯行，且被告係與郭國乙、陳鶯、
    大陸地區女子楊萍共犯行使明知為不實之事項而使公務員登載於職務上所掌之公
    文書之犯行，已如前述，原判決認被告與姓名年籍不詳之成年男子「王大哥」共
    犯使大陸地區女子楊萍非法進入台灣地區之犯行，被告與大陸地區女子楊萍及姓
    名年籍不詳之成年男子「王大哥」共犯行使明知為不實之事項而使公務員登載於
    職務上所掌之公文書之犯行，即有未洽。被告上訴意旨辯稱未犯罪，雖無理由，
    但原判決既有上述可議之處，自應由本院撤銷改判。爰審酌被告為貪圖不法利益
    ，以假結婚方式非法使大陸人民入境，致相關單位對入境之大陸人民無法有效管
    理，進而威脅國家安全，惟念其前未曾犯罪，有台灣高等法院被告全國前案紀錄
    表在卷足憑等一切情狀，仍如原審量處有期徒刑四月，並諭知易科罰金之折算標
    準。
據上論結，應依刑事訴訟法第三百六十九條第一項前段、第三百六十四條、第二百九
十九條第一項前段、臺灣地區與大陸地區人民關係條例第七十九條第一項、刑法第二
條第一項但書、第十一條前段、第二十八條、第五十六條、第二百十六條、第二百十
四條、第五十五條、第四十一條第一項前段、罰金罰鍰提高標準條例第一條前段、第
二條，判決如主文。
本案經檢察官朱文彬到庭執行職務。
中      華      民      國    九十三    年      二      月    十六      日
                              臺灣高等法院高雄分院刑事第五庭
                                  審判長法官  曾永宗
                                        法官  邱永貴
                                        法官  郭玫利
右正本證明與原本無異。
如不服本判決應於收受本判決後十日內向本院提出上訴書狀，其未述上訴理由者，
並得於提起上訴後十日內向本院補提理由書狀（均須按他造當事人之人數附繕本)「
切勿逕送上級法院」。
                                      書記官  鄭靜芳
中    華    民    國      九十三      年      二      月     十九   日
附錄本判決論罪科刑法條
臺灣地區與大陸地區人民關係條例第十五條第一款：
左列行為不得為之：
一  使大陸地區人民非法進入臺灣地區。
臺灣地區與大陸地區人民關係條例第七十九條第一項：
違反第十五條第一款規定者，處五年以下有期徒刑、拘役或科或併科新台幣五十萬元
以下罰金。
刑法第二百一十四條：
明知為不實之事項，而使公務員登載於職務上所掌之公文書，足以生損害於公眾或他
人者，處三年以下有期徒刑、拘役或五百元以下罰金。
刑法第二百一十六條：
行使第二百十條至第二百十五條之文書者，依偽造、變造文書或登載不實事項或使登
載不實事項之規定處斷。
